臺灣高等法院民事判決
109年度上易字第465號
上  訴  人  綠漾家飾有限公司

法定代理人  陳柏志  
訴訟代理人  陳家彥律師
            廖家瑜律師
被 上訴 人  林嘉柔  
訴訟代理人  周逸濱律師
            黃詩婷律師
            魯忠翰律師
上列當事人間清償債務事件，上訴人對於中華民國109年1月31日
臺灣士林地方法院108年度訴字第914號第一審判決提起上訴，本
院於109年10月13日言詞辯論終結，判決如下：
    主      文
上訴駁回。
第二審訴訟費用由上訴人負擔。
    事實及理由
一、上訴人主張：被上訴人前為訴外人雅舍系統家具有限公司（
    下稱雅舍公司）負責人，民國99至101年間雅舍公司向訴外
    人永森家具系統有限公司（下稱永森公司）訂購家具，嗣雅
    舍公司財務發生困難陸續積欠貨款，雙方於101年間結算雅
    舍公司積欠永森公司貨款債務為新臺幣（下同）120萬元（
    下稱系爭貨款），並約定將系爭貨款轉為雅舍公司對永森公
    司之借款債務，永森公司並同意雅舍公司得分期攤還至102
    年10月1日前清償完畢，嗣被上訴人與訴外人陳鴻城（永森
    公司實際負責人）合意將雅舍公司對永森公司之上開借款債
    務轉為被上訴人對陳鴻城之借款債務，被上訴人並於101年1
    0月2日簽署借據（下稱系爭借據）表明向陳鴻城借款120 萬
    元（下稱系爭借款），同時簽發票面金額120萬元之本票（
    下稱系爭本票）交由陳鴻城收執以為借款擔保。陳鴻城於10
    7年7月24日將系爭借款債權讓與伊，伊已對被上訴人為債權
    讓與之通知，自得請求被上訴人返還系爭借款，爰依民法第
    478條規定及債權讓與之法律關係，求為命：被上訴人應給
    付伊120萬元，及自支付命令送達翌日起至清償日止，按年
    息5%計算利息之判決，並陳明願供擔保，請准宣告假執行。
二、被上訴人則以：伊與友人合資設立之雅舍公司自101年10月
    起陸續跳票，因債權人催款孔急，伊乃向陳鴻城商借120萬
    元，並簽發系爭借據、本票交予陳鴻城，詎陳鴻城並未交付
    分文借款，伊與陳鴻城自未成立系爭借款契約；雅舍公司從
    未與永森公司結算所欠貨款為120萬元，伊亦未曾同意將雅
    舍公司所欠貨款轉為伊對永森公司或陳鴻城之借款。陳鴻城
    對伊並無任何債權，自無從將不存在之債權讓與上訴人，上
    訴人不得依消費借貸之法律關係請求伊給付等語，資為抗辯
    。
三、被上訴人於101年10月2日簽署系爭借據、本票交陳鴻城收執
    ，惟陳鴻城並未實際交付上訴人系爭借款，嗣陳鴻城於107
    年7月24日簽署債權讓與契約書，將系爭借款債權讓與上訴
    人，上訴人於同年8月1日以龍潭郵局存證號碼172號存證信
    函通知被上訴人債權讓與等情，有系爭借據、債權讓與契約
    書及存證信函可稽（原法院司促字卷第5頁至第8頁參照），
    且為兩造所不爭執（原審卷第87頁、第113頁，本院卷第116
    頁至第117頁），堪信為真實。
四、上訴人主張其受讓陳鴻城對被上訴人之系爭借款債權，得請
    求被上訴人返還系爭借款等語，惟被上訴人則否認其與陳鴻
    城、上訴人間有系爭借款之消費借貸法律關係存在。經查：
　㈠按稱消費借貸者，為當事人一方移轉金錢或其他代替物之所 
    有權於他方，而約定他方以種類、品質、數量相同之物返還
     之契約，民法第474條第1項定有明文。是消費借貸，於當
    事人間必本於借貸之意思合致，而有移轉金錢或其他代替物
    之所有權於他方之行為，始得當之。倘當事人主張與他方有
    消費借貸關係存在者，自應就該借貸意思互相表示合致及借
    款業已交付之事實，均負舉證之責任（最高法院98年度台上
    字第1045號判決意旨參照）。本件被上訴人固曾簽署記載：
    「本人林嘉柔（即被上訴人）茲向陳鴻城先生借款新台幣壹
    佰貳拾萬元整，本人分期攤還至民國102 年10月1日止全數
    清償完畢，特立此據以茲証明。借款人：林嘉柔。身份証字
    號：（略）。住址：（略）。中華民國101年10月2日。」等
    文字之系爭借據（原法院司促字卷第8頁），並自承：因伊
    債權人對伊催款孔急，伊曾向陳鴻城借款120萬元，陳鴻城
    將系爭借據、本票打好後要求伊簽署等語（原審卷第113頁
    ），堪信被上訴人簽署系爭借據時，確與陳鴻城達成向其借
    貸120萬元之合意。惟兩造均未爭執陳鴻城並未實際交付被
    上訴人系爭借款（原審卷第87頁、第113頁），陳鴻城既未
    依系爭借據之約定交付系爭借款，則依上開說明，自難認被
    上訴人與陳鴻城間已就系爭借款成立消費借貸之法律關係。
　㈡上訴人另主張：系爭借款乃源於被上訴人承受系爭貨款之清
    償義務，陳鴻城本無庸交付系爭借款即可與被上訴人成立消
    費借貸契約云云，惟被上訴人否認雅舍公司、永森公司有結
    算系爭貨款並轉為被上訴人與永森公司或陳鴻城間系爭借款
    債務之情。按當事人之一方對他方負金錢或其他代替物之給
    付義務而約定以之作為消費借貸之標的者，亦成立消費借貸
    ，民法第474條第2項亦有明文，是被上訴人與陳鴻城間固非
    不得約定以雅舍公司所負系爭貨款債務轉為被上訴人對永森
    公司、陳鴻城之借款債務，然上訴人就此一有利於己之事實
    ，應依民事訴訟法第277條前段規定舉證以實其說。經查：
　　⒈觀諸系爭借據之文字，僅單純提及被上訴人向陳鴻城借款1
      20萬元之意旨，並無隻字片語提及系爭借款債務係被上訴
      人承擔系爭貨款債務而來（原法院司促字卷第8頁），然
      被上訴人與陳鴻城分別為雅舍公司之負責人、永森公司之
      實際負責人，具有相當智識程度與商業經驗，如其等果有
      將雅舍公司對永森公司所負系爭貨款債務轉為被上訴人對
      陳鴻城所負系爭借款債務之情，衡情當會於系爭借據上明
      確記載其緣由，以免日後無法釐清陳鴻城是否應依系爭借
      據之約定另行交付系爭借款120萬元予被上訴人始能成立
      契約之爭議，亦能據以確實了結雅舍公司、永森公司間系
      爭貨款之債權債務關係。系爭借據既完全未註記被上訴人
      承擔系爭貨款債務並改向陳鴻城清償之意旨，衡情已難認
      被上訴人與陳鴻城間有依上開方式成立消費借貸契約之合
      意。
　　⒉上訴人雖提出永森公司之出貨單、代收票據紀錄簿、銀行
      帳戶交易資料、內部帳冊為據（原審卷第102頁至第104 
      頁，本院卷第59頁至第77頁、第141頁至第165頁），用以
      主張雅舍公司於101年間確有積欠永森公司貨款至少120萬
      2,810元，故雙方必曾結算系爭貨款云云。惟上開出貨單
      、代收票據紀錄簿、內部帳冊，均屬永森公司內部自行紀
      錄之資料，惟無已付貨款及尚積欠貨款分別為若干之記載
      ，更未經兩造簽核確認，洵未能據以認定雅舍公司、永森
      公司有結算貨款，或有將雅舍公司之貨款債務轉為借款債
      務而由被上訴人承擔之情。
　　⒊陳鴻城雖於原審證稱：被上訴人個人有承擔系爭貨款債務
      云云，惟就被上訴人究係應支付貨款予永森公司，或係應
      依系爭借據所載返還借款予陳鴻城個人等節，說詞反覆（
      原審卷第109頁至第112頁），難以據為有利於上訴人之認
      定。且永森公司依其與雅舍公司結算貨款之結果，將該結
      算後之貨款債務改為被上訴人對陳鴻城所負借款債務乙情
      ，將致該筆款項日後得由何人主張權利、應向何人請求、
      得主張之法律關係為何、時效如何計算，法律效果均有不
      同，影響永森公司、陳鴻城權利行使甚鉅，陳鴻城為永森
      公司實際負責人，觀諸其於未實際交付借貸款項前即要求
      被上訴人簽署系爭借據、本票以為借款憑證之行為模式，
      殊難想像其就影響重大之上開約定事項竟未書立任何字據
      ，自未能採信。從而，上訴人主張雅舍公司對永森公司所
      負系爭貨款債務業已約定轉為被上訴人對陳鴻城所負借款
      債務云云，即無可取。
　　⒋況依上訴人自承及永森公司自行紀錄之代收票據紀錄簿所
      示，雅舍公司跳票總額為72萬9,575元（即101年7月之貨
      款支票，本院卷第51頁、第61頁至第65頁），未足120萬
      元；上訴人另主張雅舍公司就101年8月、9月之貨款完全
      未開立票據支付，故無跳票紀錄，雅舍公司實際積欠之貨
      款逾120萬元，非僅跳票金額云云，惟依上訴人提出之永
      森公司內部帳冊記載，雅舍公司於101年6月以前之貨款均
      註記「已付」，或所註記之付款支票並無跳票紀錄（本院
      卷第73頁至第77頁、第141頁至第165頁），此與上述上訴
      人自承雅舍公司跳票之4張支票均係預定用以支付101年7
      貨款之情相符，堪信雅舍公司並無積欠101年6月以前之貨
      款。又依永森公司內部帳冊記載雅舍公司未清償之101年7
      月、8月、9月貨款，至多亦僅85萬6,962元（即101年7月
      貨款35萬6,047元＋101年7月運費1萬3,630元＋101年8月貨
      款40萬9,147元＋101年8月運費1萬1,800元＋101年9月貨款6
      萬4,088元＋101年9月運費2,250元＝85萬6,962元）（本院
      卷第73頁至第77頁），並無上訴人所述雅舍公司積欠永森
      公司貨款達120萬元以上之情，衡情其等當無可能結算後
      合意以120萬元計算，益證上訴人之主張為無可取。
　㈢綜上，陳鴻城並未依系爭借據之約定交付系爭借款120萬元予
    被上訴人，上訴人復未能證明被上訴人與陳鴻城有何約定以
    雅舍公司積欠永森公司之貨款債務轉為系爭借款債務之情，
    則陳鴻城對於被上訴人並無系爭借款返還請求權存在，自未
    能將該不存在之債權讓與上訴人。從而，上訴人依消費借貸
    及債權讓與之法律關係請求被上訴人返還借款，即屬無據。
五、綜上所述，上訴人依消費借貸及債權讓與之法律關係，請求
    被上訴人應給付120萬元本息，非屬正當，不應准許。從而
    原審所為上訴人敗訴之判決，並無不合。上訴論旨指摘原判
    決不當，求予廢棄改判，為無理由，應駁回其上訴。
六、本件事證已臻明確，兩造其餘之攻擊或防禦方法及所用之證
    據，經本院斟酌後，認為均不足以影響本判決之結果，爰不
    逐一論列，附此敘明。
七、據上論結，本件上訴為無理由，依民事訴訟法第449條第1項
    、第78條，判決如主文。
中　　華　　民　　國　　109 　年　　11　　月　　3 　　日
                  民事第三庭    
                      審判長法  官  王怡雯
                            法  官  何君豪     
                            法  官  朱美璘
正本係照原本作成。
不得上訴。
中　　華　　民　　國　　109 　年　　11　　月　　3 　　日

                            書記官  陳禹任